臺灣桃園地方法院刑事判決　　　　　　　 94年度易字第525號
公　訴　人　臺灣桃園地方法院檢察署檢察官
被　　　告　乙○○
上列被告因竊佔案件，經檢察官提起公訴（94年度偵緝字第153
號），本院判決如下：
    主  文
乙○○意圖為自己不法之利益，而竊佔他人之不動產，處有期徒
刑陸月，如易科罰金，以佰元折算壹日。
    事  實
一、乙○○明知坐落於桃園縣蘆竹鄉○○○段草子崎小段地號40
    1 、401 之1 、401 之2 、401 之5 號等土地為中華民國所
    有，由財政部國有財產局北區辦事處桃園分處（下稱國有財
    產局）管理。原欲向國有財產局承租供己耕作，惟未經國有
    財產局同意，竟意圖為自己不法之利益，自民國90年11月間
    起（起訴書誤載自85年7 月間起算），未經政府管理機關同
    意，擅自竊佔如附表土地複丈成果圖C 、D 、E 、F 、G 、
    H 所示土地，計0.2979公頃（起訴書誤載為4184平方公尺，
    各地號竊佔用面積如複丈成果圖C 、D 、E 、F 、G 、H 所
    示），在該土地上種植綠竹筍、菜園及柚子樹等農作物，及
    堆置貨櫃1 個（土地複丈成果圖H 所示土地上）等雜物，經
    國有財產局於92年9 月3 日，派員前往該土地勘清查後，並
    於同年9 月22日以台財產北桃二字第0920008901號函，通知
    乙○○繳交使用補償金，並請求乙○○停止佔用並騰空地上
    物。詎乙○○均未搬遷而持續佔用，更擴大佔用範圍，經國
    有財產局再於93年3 月23日，派員前往該土地勘清查，發覺
    乙○○除未騰空原佔用土地地上物外，竟接續擴大上述地號
    401 之5 號土地佔用範圍如附表複丈成果圖A 、B 所示土地
    ，計0.0259公頃（其中在複丈成果圖A 所示土地搭建鐵皮磚
    造平房1 層）。共測得乙○○佔用面積總計達0. 3238 公頃
    （起訴書誤載為6808平方公尺），國有財產局並於93年3 月
    31日、同年4 月13日發函通知限期繳交使用補償金及拆除該
    建物、騰空地上物，將該土地回復原狀後返還，嗣乙○○迄
    未拆除建物、騰空地上物，返還上揭佔用土地。
二、案經國有財產局訴由臺灣桃園地方法院檢察署檢察官偵查起
    訴。
    理  由
一、訊據被告乙○○固坦承於上揭地號土地，種植綠竹筍、菜園
    及柚子樹等農作物，及堆置貨櫃、搭建鐵皮磚造平房、鋪設
    水泥地等事實，惟矢口否認有何竊佔之犯行，辯稱：伊使用
    上揭地號土地，係經前使用人己○○轉讓而來，己○○於民
    國70年前即使用，種有茶、綠竹筍等農作物，嗣因見伊生活
    困頓，於79年間將原使用之土地轉讓給被告，伊是合法轉讓
    而耕作，本件已罹於竊佔追訴權時效。再者，伊自82年7 月
    21 日 前即使用該等土地，依國有財產法第42條第1 項第2
    款之規定自得承租該土地，國有財產局違法未放租；且有向
    國有財產局繳納租金，是國有財產局公告標售後，始未再繳
    納租金，非無權佔用，並無竊佔犯行云云。經查：
(一)按公務員職務上製作之紀錄文書、證明文書如被提出於法院
    ，用以證明文書所載事項真實者，性質上亦不失為傳聞證據
    之一種，但因該等文書係公務員依職權所為，與其責任、信
    譽攸關，若有錯誤、虛偽，公務員可能因此負擔刑事及行政
    責任，從而其正確性高，且該等文書經常處於可受公開檢查
    之狀態，設有錯誤，甚易發現而予及時糾正，是以顯有不可
    信情況外，其真實之保障性極高。本案卷內所附財政部國有
    財產局北區辦事處桃園分處函覆被告之文件，屬公務員職務
    上製作之文書，依刑事訴訟法第159 條之4 第1 款規定，有
    證據能力，合先敘明。
(二)被告佔用上揭中華民國所有，由財政部國有財產局管理坐落
    於桃園縣蘆竹鄉○○○段草子崎小段地號40 1、401 之1 、
    401 之2 、401 之5 號等土地，種植綠竹筍、菜園及柚子樹
    等農作物，及堆置貨櫃1 個、搭建鐵皮磚造平房1 層等情，
    業據證人即財政部國有財產局北區辦事處桃園分處員工戊○○於本院審理時指訴綦詳，並有土地登記謄本、地籍圖謄本
    在卷足佐（見本院卷〈一〉第100 、101 頁、臺灣桃園地方
    法院檢察署93年度他字第423 號卷第37至45頁）。且被告於
    92年9 月3 日國有財產局員工前往現場勘清查後，不但未騰
    空地上物返還土地，復擴大竊佔同地段401 之5 號土地範圍
    ，搭建鐵皮磚造屋1 層及屋前鋪蓋水泥地面（如複丈成果圖
    所載所示A 、B 部分）乙節，業據證人即國有財產局前往勘
    清查員丙○○、甲○○於本院審理時證述在卷（見本院卷〈
    一〉第112 、114 頁）。復據本院於94年8 月12日會同被告
    、及國有財產局人員、桃園縣蘆竹鄉地政事務所人員到場勘
    驗屬實，製有勘驗筆錄、桃園縣蘆竹鄉地政事務所土地複丈
    成果圖、現場照片24張（含國有財產局拍攝現場照片12張）
    附卷可憑（見同上他字卷第18至20頁、第90至92頁、本院卷
    〈二〉第31、37至42、第75頁）。另被告雖辯稱：其可依國
    有財產法第42條第1 項第2 款之規定承租上開土地，國有財
    產局違法未放租云云。按「非公用財產類不動產之出租，得
    以標租方式辦理。但合於左列各款規定之一者，得逕予出租
    ︰‧‧‧‧‧二、民國82年7 月21日前已實際使用，並願繳
    清歷年使用補償金者。‧‧‧‧‧」，國有財產法第42條第
    1 項第2 款固定有明文。惟按「租賃，係契約之一種，必須
    雙方當事人意思表示一致，始得成立。而國有財產其非公用
    財產類之不動產而合於國有財產法第42條第1 項第2 款之規
    定者，其實際使用人固非不得依該條款規定申請租用，惟既
    未強制國有財產之管理機關必須與之成立租賃，是故上訴人
    （被告）就系爭土地，縱合於上開條款規定得申請租用之條
    件，但財政部國有財產局仍非無斟酌准駁之權。」（最高法
    院69年度台上字第3741號判決意旨參照），姑不論被告無法
    證明其於82年7 月21日前已實際使用，並繳清歷年所使用補
    償金（詳後述）。退萬步言，縱被告可提出證明已符合前述
    承租條件，揆諸開說明，管理機關國有財產局仍有斟酌准駁
    之權，被告認其向國有財產局承租，該機關未准予承租係違
    法，非無權佔用乙節，容有誤解。其辯稱有權使用，尚無足
    採。
(三)被告復辯稱：上揭地號土地，係經前使用人己○○轉讓而來
    ，己○○於民國70年前即使用，種有茶、綠竹筍等農作物，
    嗣因見伊生活困頓，於79年間將原使用之土地轉讓給被告，
    伊是合法轉讓而耕作，本件已罹於竊佔追訴權時效云云。惟
    查，被告於90年10月31日以陳情函，向國有財產局請求承租
    上揭桃園縣蘆竹鄉○○○段草子崎小段地號401 、40 1之1
    、4 01之2 、401 之5 號等4 筆土地，其中該函說明二載明
    「查有關（上開土地）種植行為都係在10年前之事，自10年
    以還迄無取閥行為，茲附上現場照片，敬請鑒核。無取閥及
    無不當得利，所請支付使用補償金乙節應請免議。」、說明
    三載明「茲因目前上述現場仍荒廢，本人（乙○○）擬承租
    上述地段草子崎小段地號40 1、40 1之1 、401 之2 、401
    之5 地號，‧‧‧‧。」乙節，有被告前開陳情函在卷可稽
    （見本院卷〈一〉第140 頁），上情並據證人國有財產局員
    工辛○○於本院審理時證述在卷（見本院卷〈一〉第116 頁
    ）。又依國有財產局員工庚○○於前往上址勘清查結果，上
    述地號土地均記載：地上物用途:49- 雜 草 (林)乙 節，除
    據證人庚○○於本院審理時證述在卷外，並有其於89、7 、
    26所製作土地勘清查表在卷可佐（見本院卷〈一〉第131 至
    133 、136 頁）。而所謂「雜林」係指樹種無法辨別，自然
    長成的林木等情，亦據證人庚○○於本院審理時證述：「（
    你在上面記載雜林是何意？）樹種無法辨別，而且我個人也
    認為是自然長成的。」等情（本院卷〈二〉第55頁）。證人
    即國有財產局另一勘查員丙○○於本院審理時更證稱：勘查
    紀錄表記載地上物用途：雜草（林），係指現狀長一些雜草
    ，依照我們勘查時是沒有人使用，49是產籍的代號等情（見
    本院卷〈一〉第109 頁）。互核被告上開陳情函、勘清查表
    及證人庚○○、丙○○證詞，可知上揭地號4 筆土地，於89
    年7 月26日證人庚○○前往勘清查時，迄被告於90年10月31
    日向國有財產局陳情表示要承租前，尚未經被告佔用，被告
    係於承租未果後始加以佔用，可堪認定。退而言之，縱認被
    告所稱自79年間即自前使用人己○○處轉讓而來為真，然被
    告於89年7 月26日國有財產局人員前往履勘前，即已放棄占
    有，嗣於承租未果後始再另行起意竊佔，否則焉有被告所稱
    ：「查有關種植行為都係在10年前之事，自10年以還迄無取
    閥行為，‧‧‧」、「茲因目前上述現場仍荒廢，‧‧‧」
    。綜述，被告所辯顯係情虛杜撰之詞，不足採信。
(四)證人己○○雖於本院審理時證稱：伊把原耕作國有地及地上
    物竹筍、茶、蕃薯等作物，在3 、40年前（約民國60年間）
    交給乙○○管理云云（見本院卷〈一〉第121 、122 頁），
    但查，被告係於79年間，自己○○處承讓上揭地號土地耕作
    ，業據被告於94年6 月16日答辯狀陳述明確（見本院卷〈一
    〉第79頁），與證人己○○所述轉讓之時間相距達19年之久
    ，果證人己○○所述為真，為何會對於轉讓時間相互齟齬。
    復觀之，證人己○○對於轉讓給被告耕作之土地面積、位置
    、地號均供稱不清楚（見本院卷〈一〉第121 、122 頁），
    則己○○既不能確認其轉讓給被告耕作位置、面積、地號，
    則其證詞自不能為被告有利、不利之認定。另被告復以證人
    即桃園縣蘆竹鄉外社村村長丁○○能證明其在82年7 月21日
    前即已在上揭地號國有地耕作，並提出丁○○出具保證書一
    節，但查，證人丁○○固於本院審理時證稱：「（為何會寫
    這張保證書？）被告把保證書寫好，我看內容如果與事實相
    符，我就簽名蓋章，但是我不確定上面所在地號的位置坐落
    與面積有多大。」等語，經再詢問證人丁○○：保證書上記
    載「82年7 月21日」之後為何會有空白？，其證稱：「我只
    能證明他（被告）有在那邊割竹筍，其他的我不知道，至於
    空格我沒有想那麼多所以才沒有寫。」等情（見本院卷〈一
    〉第11 9頁），觀之證人丁○○上開證述，可知證人丁○○
    僅能證明，被告有在桃園縣蘆竹鄉外社村割竹筍之事實，不
    及於其他，且丁○○不知被告割取竹筍位置，故證人丁○○
    證詞不足以作為有利於被告之認定。
(五)被告於偵查中自承：使用桃園縣蘆竹鄉○○○段草子崎小段
    地號401-5 等土地（偵查筆錄誤載為同小段401-11之5 ）種
    植並堆置貨櫃屋，並知道那是政府的地，其無權使用等語（
    見臺灣桃園地方法院檢察署94年偵緝字第153 號卷第3 頁）
    。且國有財產局先於92年9 月22日以台財產北桃二字第0920
    008901號函，通知被告無權佔用上揭土地，請騰空所有地上
    物，詎被告未騰空地上物並搬遷，更擴大竊佔範圍。國有財
    產局復於93年3 月30日以台財產北桃二字第09 30003165 號
    函、93年4 月13日以台財產北桃二字第0930003502號函，通
    知被告無權佔用上揭土地，請其於93年4 月31日前騰空所有
    地上物及種植作物，回復土地原狀返還管理機關國有財產局
    ，否則將依法究辦刑、民事責任，有各該函文在卷可稽（見
    同上偵緝卷第54、57頁）。惟查被告迄於94年8 年12月本院
    前往履勘現場時猶未遷移，現場仍有鐵皮磚造屋、貨櫃放現
    場，並有被告種植農作物，有本院履勘筆錄及現場照片在卷
    足按，已如前述。被告顯屬明知係公有地仍拒不搬遷，其有
    為自己不法利益之竊佔意圖甚明。
(六)至國有財產局92年9 月3 日、93年3 月23日之勘清查表記載
    關於：坐落於桃園縣蘆竹鄉○○○段草子崎小段地號401 、
    401 之1 、401 之2 、401 之5 號等土地，被佔用面積分別
    為2,001 平方公尺、1,458 平方公尺、699 平方公尺、1,32
    9 平方公尺，但查勘清查表所載被佔用面積，係勘查人員持
    地政事務所畫的地籍圖到現場比對以目測及勘查經驗算出土
    地的長與寬，兩者相乘，概略算出面積，會有誤差等語，業
    據證人丙○○、丁明欽於本院審理時證述在卷（本院卷〈一
    〉第111 、113 頁），則國有財產局勘清查既是概略估算被
    佔用土地面積，精確度自不如本院諭請專業地政事務所人員
    以科學儀器測量精確，故被告所佔用面積自應以如附表複丈
    成果圖所示為準。另公訴意旨以被告自85年7 月間起，為被
    告竊佔犯行始點，惟此部分經證人戊○○於本院審理時陳稱
    ：因為我們無法認定他佔用的起點，所以我們是依行政院74
    年9 月16日臺74財字第17288 號函示，追收補償金年限5 年
    ，以發現被告佔用土地的情況往前回溯五年來認定等情（見
    本院卷〈一〉第102 頁、本院卷〈二〉第6 頁）。顯見公訴
    意旨以被告竊佔犯行始自85年7 月間，係以國有財產局追收
    補償金之起點，並非被告真正竊佔始點，公訴人容有誤會，
    併此敘明。綜上，被告上開辯解，乃卸責之詞，不足採信。
    事證明確，被告犯行洵堪認定。
二、核被告所為，係犯刑法第320 條第2 項之竊佔罪，應依同條
    第1 項規定處刑。被告自90年11月間起至93年3 月23日止，
    接續竊佔系爭土地之數個作為，係出於擴大耕作及使用範圍
    之單一目的，且時間、空間均密接，核屬單一竊佔行為之數
    個獨立動作，為接續犯，應論以竊佔單純一罪。爰審酌被告
    為謀私利，竊佔上開公有土地，竊佔面積達0.3238公頃，佔
    用期間非短，且拒不遷移，及犯後態度等一切情狀，量處如
    主文所示之刑，並諭知易科罰金之折算標準。
三、(一)公訴意旨略以：被告乙○○明知位在桃園縣蘆竹鄉○○○段草子崎小段地號401 之3 、401 之4 號等土地為財政部
    國有財產局監管之國有土地，未經向國有財產局申請承租，
    不得佔有使用該土地，竟意圖為自己不法之利益，自民國85
    年7 月間某日起，在該土地上種植綠竹筍、柚子樹等農作物
    ，及堆置貨櫃等雜物。因認被告涉犯刑法第320 條第2 項之
    竊佔罪嫌。
    (二)公訴意旨認被告涉有上述竊佔犯行，無非以告訴人國有
    財產局出具當時該土地勘清查表、使用現況略圖、現場勘查
    照片、土地登記謄本、地籍圖謄本附卷可稽，為其論據。
    (三)按犯罪事實應依證據認定之，無證據不得認定其犯罪事
    實，刑事訴訟法第154 條第2 項定有明文。另按事實之認定
    ，應憑證據，如未能發現相當證據，或證據不足以證明，自
    不能以推測或擬制之方法，為裁判基礎；且被告否認犯罪事
    實所持之辯解，縱屬不能成立，仍非有積極證據足以證明其
    犯罪行為，不能遽為有罪之認定，最高法院分別著有40年度
    台上字第86號判例、30年度上字第1831號判例可資參照。
    (四)經查：訊據被告堅決否認此部分犯行。且告訴人國有財
    產局所提出土地勘清查表、使用現況略圖、現場勘查照片，
    係前往現場勘清人員丙○○、甲○○持地政事務所畫的地籍
    圖到現場比對以目測及勘查經驗計算，會有誤差，已如前述
    。況本院於94年8 月12日前往現場履勘諭請專業地政事務所
    人員以科學儀器測量被告竊佔如附表複丈成果圖所示地號土
    地面積，並包括同地段401 之3 、401 之4 地號2 筆土地。
    至土地登記謄本、地籍圖謄本僅能證明該2 筆土地係國有土
    地，管理機關為國有財產局，及土地坐落相關位置，未及於
    其他，自難據此推論被告有此部分竊佔犯行。此外，復查無
    其他積極證據足資認定被告有此部分竊佔之犯行，自屬不能
    證明其犯罪，惟公訴人此部份與前揭有罪之竊佔犯行，有實
    質上一罪關係，爰不另為無罪之諭知。
據上論斷，應依刑事訴訟法第299 條第1 項前段，刑法第320 條
第2 項、第41條第1 項前段，罰金罰鍰提高標準條例第1 條前段
、第2條，判決如主文。
本案經檢察官趙燕利到庭執行職務。
中　　華　　民　　國　　94　　年　　10　　月　　27　　日
                  刑事第五庭審判長法  官  潘政宏
                                  法　官　張明儀
                                  法  官  邱滋杉
以上正本證明與原本無異。
如不服本判決，應於送達後10日內，向本院提出上訴狀（應附繕
本），上訴於臺灣高等法院。
                                  書記官　高文靜
中　　華　　民　　國　　94　　年　　10　　月　　27　　日
附錄法條：
刑法第三百二十條：
意圖為自己或第三人不法之所有，而竊取他人之動產者，為竊盜
罪，處五年以下有期徒刑、拘役或五百元以下罰金。
意圖為自己或第三人不法利益，而竊佔他人之不動產者，依前項
之規定處斷。
前二項之未遂犯罰之。
